【裁判字號】    89,台上,5098
【裁判日期】    890824
【裁判案由】    貪污
【裁判全文】
最高法院刑事判決                              八十九年度台上字第五○九八號
    上  訴  人  台灣高等法院台南分院檢察署檢察官
    被      告  甲  ○
                乙○○
    共      同
    選任辯護人  吳啟勳律師
右上訴人因被告等貪污案件，不服台灣高等法院台南分院中華民國八十八年一月二十
日第二審判決（八十七年度上訴字第一六一七號，起訴案號：台灣雲林地方法院檢察
署八十四年度偵字第二○五一、二七○八號、八十五年度偵字第三五七六號），提起
上訴，本院判決如左：
    主  文
原判決撤銷，發回台灣高等法院台南分院。
    理  由
本件原判決以公訴意旨略稱：被告甲○係台灣省立北港高級中學（下稱北港高中）校
長，被告乙○○係該校庶務股長，均係依據法令從事公務之人員，負責辦理該校「改
善高壓電源設備工程」發包公務，因校長甲○與李明賢（明輝水電工程處負責人，已
判刑確定）前為鄰居關係，早已熟識，於民國八十四年二、三月間，先交代李明賢尋
找機電師設計上開工程，李明賢即向甲○推薦徐伯溫，徐某與甲○連絡後，果由徐某
設計上開工程，於同年三月二十日至同年月二十七日，在北港高中公告領標，甲○於
次日電告李明賢前往北港高中購買標單，李明賢自認與校長甲○熟識藉其助力必可標
得本件工程，即基於圍標之犯意，徵得邱坤城（權嘉機電工程有限公司負責人，已判
刑確定）、及劉振炎（嘉民工程有限公司實際負責人，已判刑確定）之同意，三人基
於共同犯意之聯絡，由邱坤城、劉振炎借牌供李明賢圍標。李明賢即帶同邱坤城前往
北港高中，由李明賢購買二份標單、邱坤城購買一份標單。迨同年月二十七日公告截
止後，李明賢再向北港高中負責出售標單之庶務股長即被告乙○○打聽共賣出幾張標
單，乙○○明知本件工程係不具名領標，在開標之前應加以保密，避免暴露參加廠商
名稱，以免發生圍標情形（北港高中營繕工程暨購置定製變賣財物內部審核程序第六
條參照），竟基於圖利李明賢及洩密之故意，告知李明賢共出售七份標單，其中梁慶
堂購買三份，丁煌亮之朋友購買一份等語，洩漏關於中華民國國防以外應秘密之消息
予李明賢，李明賢隨即指示劉振炎打電話向梁慶堂及丁煌亮探詢，得知梁某係代替蔡
明岳（已判刑確定）購買三份標單及丁煌亮之友人翁孟宗（已判刑確定）購得一份標
單後，李明賢即與邱坤城前往蔡明岳住處，以新台幣（下同）十五萬元代價，向蔡明
岳購得三份標單，再以五萬元代價向翁孟宗購得一份標單，蔡明岳、翁孟宗二人亦基
於與李明賢等人共同圍標之犯意，如數出售其所持有之標單。迨同年月三十日，由李
明賢分別以其經營之明輝水電工程處及邱坤城、劉振炎二人所經營之權嘉機電工程有
限公司、嘉民工程有限公司名義，寄出三份標單，著手圍標。北港高中於次日即同年
月三十一日開標，因劉振炎無暇前往，僅由李明賢與邱坤城二人攜帶嘉民工程有限公
司印章及登記之負責人劉振炎印章前往北港高中開標現場，其中權嘉機電工程有限公
司因標封未在公司登記處所在地郵局投遞，違反北港高中改善高壓電源設備工程比價
須知第二條規定，經認定為無效標，開標結果明輝水電工程處、嘉民工程有限公司所
填金額分別為三百八十萬元、四百萬元，均超過底價三百六十八萬元，無法得標，甲
○明知李明賢與邱坤城二人前有僱傭關係，且前來圍標，又明知主辦工程機關於開標
時發現投標廠商有串通圍標之嫌疑者，應當場宣佈廢標，並移請當地警察機關查處及
通知主管機關依法論處，決標後經檢舉查明有圍標之事實者亦同（台灣省各機關營繕
工程投標須知及附件第十六條、北港高中改善高壓電源設備工程比價須知第三條參照
），竟基於圖利李明賢之犯意，未當場宣佈廢標，更進而以當場減價方式，經二次減
價後，果由李明賢以三百六十五萬元得標。因認被告甲○、乙○○二人涉犯貪污治罪
條例第六條第四款圖利罪嫌，被告乙○○另犯刑法第一百三十二條第一項洩密罪嫌，
而與上開圖利罪嫌有牽連犯之關係，應從一重之貪污治罪條例第六條第四款圖利罪論
處云云。惟經審理結果，不能證明被告等犯罪，因而維持第一審諭知被告等無罪之判
決，駁回檢察官在第二審之上訴，固非無見。
惟查：(一)按審理事實之法院，對於案內一切證據，除認為不必要者外，均應詳為調查
，以期發現真實，苟與待證事實有重要關係，在客觀上認為應行調查之證據，而未依
法加以調查，即與證據未經調查無異，仍難遽為被告有利或不利之認定。本件檢察官
起訴事實係指被告甲○明知李明賢與邱坤城二人前有僱傭關係，且前來圍標，又明知
主辦工程機關於開標時發現投標廠商有串通圍標之嫌疑者，應當場宣佈廢標，並移請
當地警察機關查處及通知主管機關依法論處，決標後經檢舉查明有圍標之事實者亦同
（台灣省各機關營繕工程投標須知及附件第十六條、北港高中改善高壓電源設備工程
比價須知第三條參照），竟基於圖利李明賢之犯意，未當場宣佈廢標，更進而以當場
減價方式，經二次減價後，讓李明賢得標等情。稽之卷內資料，被告甲○於偵查中承
認與李明賢、邱坤城三人彼此熟識，又明知李明賢、邱坤城二人前有僱傭關係（見偵
字第二七○八號卷第一六○－一頁）。則被告甲○於八十四年三月三十一日主持本件
工程開標時，見參與投標之廠商有三家，僅有李明賢、邱坤城二人到場，並由邱坤城
一人代表二家公司，依常人之智識經驗，豈有對於李明賢、邱坤城是否共謀圍標不加
懷疑？乃被告甲○未當場宣佈廢標，於開標時二家合格廠商之標價均超過底價，雖被
告甲○有衡酌情況逕行辦理減價事宜之權，然既有圍標、陪標之嫌，決標時嘉民工程
有限公司負責人劉振炎又不在場，被告甲○竟任由無代表權且同為參與投標之另一廠
商邱坤城代表嘉民工程有限公司與李明賢之明輝水電工程處減價比標，被告甲○是否
無圖利李明賢之故意？原審未詳為調查審究明白，遽行判決，難謂無應於審判期日調
查之證據而未予調查之違誤。(二)系爭工程於開標前僅被告乙○○一人得知何人領取標
單及領得之份數。據證人梁慶堂於法務部調查局雲林縣調查站調查時供稱：北港高中
電燈、插座損壞經常請渠前往修護，故渠與該校總務組長乙○○很熟，乙○○亦知渠
前往領取標單……李明賢等人與渠不認識，竟知渠住處，且知渠領取標單，可能是校
方人員告知的等情（見調查卷第二十六頁）。劉振炎供稱「……梁慶堂也從事水電工
，經常受僱至北港高中，所以雖以不記名方式買賣標函，北港高中人員仍能知道係梁
慶堂購買三支，李明賢係因北港高中人員告知而知道梁慶堂有買標函，乃和梁慶堂聯
絡，而知實際上是蔡明岳購買的……另李明賢告訴我丁煌亮買另一支標函……委由我
出面與丁煌亮聯絡，丁煌亮告知未買到標函，係渠友翁孟宗購買的，我乃央求丁煌亮
與翁孟宗聯繫……」（見偵字第二七○八號卷第二十五頁）。告發人丁煌亮陳稱：渠
於八十四年三月二十八日前往北港高中領取標單時，因乙○○拒絕售渠標單，渠當場
與乙○○發生爭執，並質問乙○○渠友人（指翁孟宗）領得到標單，為何渠不能領，
因此乙○○得知渠友有領標單，透露給明輝水電工業處，而明輝水電工業處乃透過劉
振炎找渠，並請渠代為聯繫以利圍標等語（見同上卷第三十頁背面、第三十一頁）。
經查系爭工程公告出售標單時間係至同年月二十七日止，雖告發人丁煌亮同年月二十
八日至北港高中時已超過出售標單之期限而不得再出售，被告乙○○拒絕售其標單乃
理所當然，然此僅係丁煌亮對於告發之動機有所保留，其告發之事若屬實，仍非不可
採。由告發人丁煌亮上揭所供，及證人梁慶堂、劉振炎所證，李明賢於開標之前似已
得知梁慶堂及丁煌亮之友人有領標？此是否係被告乙○○所告知？原審對於上揭不利
於被告乙○○之證據，未詳加審酌，自難謂於法無違。檢察官上訴意旨指摘原判決不
當，非無理由，應認原判決有發回更審之原因。
據上論結，應依刑事訴訟法第三百九十七條、第四百零一條，判決如主文。
中      華      民      國    八十九    年      八      月    二十四    日
                              最高法院刑事第三庭
                                  審判長法官  陳  錫  奎
                                        法官  洪  清  江
                                        法官  吳  昆  仁
                                        法官  李  伯  道
                                        法官  洪  文  章
      右正本證明與原本無異
                                              書  記  官
中      華      民      國    八十九    年      八      月    二十九    日


司法院資訊處製作；財團法人民間司法改革基金會備份。
